臺灣士林地方法院民事判決　　　　　　　 100年度婚字第60號
原　　　告　蕭癸鳳
被　　　告　潘龍順
　　　　　　劉黔兵
共　　　同　李漢中律師
訴訟代理人
上列當事人間請求確認婚姻無效事件，本院於民國100 年10月14
日言詞辯論終結，判決如下：
    主  文
確認被告潘龍順與被告劉黔兵間之婚姻無效。
訴訟費用由被告負擔。
    事實及理由
一、原告起訴主張：
  一原告與被告潘龍順於民國67年6 月26日結婚，嗣於95年3 月
    22日簽署兩願離婚書，並於翌日即同年月23日至戶政事務所
    辦妥離婚登記。惟因證人李吳麗華未參與見聞被告潘龍順是
    否有離婚之意，亦未曾向被告潘龍順求證，且證人李吳麗華
    簽名時被告潘龍順未在場，故原告與被告潘龍順離婚未符合
    民法第1050條規定之法定要件而無效，並經鈞院以97年度婚
    字第306 號判決確認原告與被告潘龍順間之婚姻關係存在。
    為此被告潘龍順即另向鈞院訴請與原告離婚，以達其與被告
    劉黔兵在一起之目的，然經鈞院以99年度婚字第97號判決駁
    回，嗣被告潘龍順不服該判決而提起上訴，現由臺灣高等法
    院以100 年度家上字第103 號案件繫屬在案。
  二又被告潘龍順於95年3 月23日與原告辦理離婚登記後，仍與
    原告同居一處，惟其嗣後明知與原告間之假離婚無效，婚姻
    關係應仍存在，竟於97年5 月21日在大陸地區廣西壯族自治
    區柳州市與被告劉黔兵公證結婚，是依民法第985 條第1 項
    、第988 條第3 款規定，被告潘龍順、劉黔兵之結婚因屬重
    婚而無效。
  三綜上，爰為起訴聲明：(1)確認被告潘龍順與被告劉黔兵間之
    婚姻無效。(2)訴訟費用由被告連帶負擔。
二、被告則辯稱：
  一被告潘龍順與原告前於95年3 月22日簽署兩願離婚協議書，
    並有2 位證人之簽名，嗣經鈞院以97年度婚字第306 號判決
    認定該離婚協議書上之見證人未親見或親聞兩造有離婚之真
    意，與民法第1050條之規定不符，因此離婚無效，被告潘龍
    順與原告之婚姻關係仍繼續存在。惟被告潘龍順、劉黔兵前
    於97年5 月21日於大陸地區廣西壯族自治區柳州市公證結婚
    時，雙方均係善意信賴有效之離婚登記，亦無任何過失，是
    參照司法院大法官會議釋字第372 號、第552 號解釋意旨，
    被告潘龍順、劉黔兵間之婚姻應仍為有效。
  二又原告與被告潘龍順為離婚之協議時，並無任何通謀虛偽假
    離婚之情事，且鈞院97年度婚字第306 號確定判決理由亦僅
    認定二人離婚之形式要件不備而致離婚無效，並非假離婚。
    況原離婚協議之證人係原告之胞弟及摯友，被告潘龍順實無
    法知悉原告係如何片面向其二人陳述離婚之實際情形，且證
    人亦未向被告潘龍順求證，乃至於原告與被告潘龍順前往戶
    政事務所辦理離婚登記之時，原告仍向戶政人員表示為真離
    婚，可見原告僅空言指摘被告潘龍順、劉黔兵係惡意重婚，
    並提起本件訴訟，要無確認之利益。
  三綜上，爰為答辯聲明：(1)原告之訴駁回。(2)訴訟費用由原告
    負擔。
三、按確認法律關係之訴，非原告有即受確認判決之法律上利益
    者，不得提起，民事訴訟法第247 條第1 項前段定有明文。
    而所謂即受確認判決之法律上利益，係指因法律關係之存否
    不明確，致原告在私法上之地位有受侵害之危險，而此項危
    險得以對於被告之確認判決除去之者而言，故確認法律關係
    成立或不成立之訴，苟具備前開要件，即得謂有即受確認判
    決之法律上利益，最高法院42年度台上字第1031號判例意旨
    可供參酌。經查，本件原告起訴主張其與被告潘龍順間於95
    年3 月23日所為兩願離婚因不符民法第1050條所定之離婚形
    式要件，業經本院於97年11月18日以97年度婚字第306 號民
    事判決確認原告與被告潘龍順間之婚姻關係存在，惟被告潘
    龍順於婚姻關係存續中，復於97年5 月21日與被告劉黔兵在
    大陸地區重婚，使原告之法律上地位有受侵害之危險，而此
    不安之狀態得以確認判決除去之，從而本件原告起訴確認被
    告潘龍順與被告劉黔兵間之婚姻無效，應認有即受確認判決
    之法律上利益，合先敘明。
四、本院得心證之理由：
  一本件原告主張其與被告潘龍順前於67年6 月26日結婚，雙方
    雖於95年3 月22日簽署兩願離婚書，並於翌日前往戶政事務
    所辦理兩願離婚登記，惟因證人李吳麗華、蕭佑東均未親見
    或親聞其與被告潘順龍間有離婚之真意，亦未向被告潘龍順
    求證此事，核與民法第1050條規定之離婚形式要件不符而屬
    無效，業經本院於97年11月18日以97年度婚字第306 號民事
    判決確認原告與被告潘龍順間之婚姻關係存在；惟被告潘龍
    順竟於97年5 月21日與被告劉黔兵在大陸地區重為結婚之事
    實，此為被告所不爭執，並有臺北市大同區戶政事務所100
    年7 月4 日北市大戶資字第10030659700 號函附之離婚撤銷
    登記申請書、戶籍謄本、本院97年度婚字第306 號民事判決
    暨確定證明書、離婚登記申請書、兩願離婚書、螢幕視窗資
    料傾印、大陸地區廣西壯族自治區柳州市公證處2008年5 月
    27日（2008）桂柳證字第4491號結婚公證書等在卷可稽，復
    經本院依職權調閱97年度婚字第306 號民事卷宗查核無誤，
    堪信為真正。
  二次按，夫妻之一方為臺灣地區人民，一方為大陸地區人民者
    ，其結婚或離婚之效力，依臺灣地區之法律，臺灣地區與大
    陸地區人民關係條例第53條定有明文。本件被告潘龍順為臺
    灣地區人民，被告劉黔兵為大陸地區人民，則被告潘龍順、
    劉黔兵間之結婚關係是否有效，自應適用臺灣地區之法律為
    其準據法，先予敘明。再按，結婚違反第985 條規定者，無
    效。但重婚之雙方當事人因善意且無過失信賴一方前婚姻消
    滅之兩願離婚登記或離婚確定判決而結婚者，不在此限。民
    法第988 條第3 款亦有明文。而依民法第988 條第3 款於96
    年5 月23日之修正理由略謂：因應司法院釋字第362 號及第
    552 號有關重婚之雙方當事人因善意且無過失信賴離婚確定
    判決及兩願離婚登記而致前後婚姻關係同時存在之解釋意旨
    ，增訂第3 款但書規定。惟鑑於因信賴國家機關之行為而重
    婚有效乃屬特例，自不宜擴大其範圍，爰將本條第3 款重婚
    有效之情形限縮於釋字第362 號及第552 號解釋之「信賴兩
    願離婚登記或離婚確定判決」兩種情形，避免重婚有效之例
    外情形無限擴大，以致違反一夫一妻制度。蓋因婚姻涉及身
    分關係之變更，攸關公共利益，後婚姻之當事人就前婚姻關
    係消滅之信賴應有較為嚴格之要求，僅重婚相對人之善意且
    無過失，尚不足以維持後婚姻之效力，須重婚之雙方當事人
    均為善意且無過失時，後婚姻之效力始能維持。另依民法第
    988 條之1 第1 項規定：「前條第3 款但書之情形，前婚姻
    自後婚姻成立之日起視為消滅。」查本件原告主張被告潘龍
    順明知其與原告係假離婚，雙方之婚姻關係應仍存在，然其
    竟於97年5 月21日與被告劉黔兵重為結婚，依民法第985 條
    第1 項、第988 條第3 款規定，被告潘龍順與被告劉黔兵間
    之婚姻因違反不得重婚之規定而屬無效；然此為被告所否認
    ，並以上揭情詞置辯。是以本件被告潘龍順與被告劉黔兵雖
    於97年5 月21日結婚，形式上已有婚姻關係存在，惟依照上
    開法條規定，除非後婚姻之雙方當事人即被告2 人均為善意
    且無過失而信賴前婚姻關係業已消滅之兩願離婚登記，前婚
    姻自後婚姻成立之日起視為消滅外，否則被告潘龍順與被告
    劉黔兵間所締結之後婚姻關係，仍因違反不得重婚之強制規
    定而屬無效。故本件所應審究者為被告潘龍順、劉黔兵是否
    皆為善意且無過失而信賴原告與被告潘順龍間所為之兩願離
    婚登記已有效成立，前婚姻關係業已歸於消滅？茲逐一析論
    如下：
  三本件被告雖辯稱：原告與被告潘龍順於95年3 月22日為離婚
    之協議，並無通謀虛偽為假離婚之情事，且已辦妥兩願離婚
    登記，故被告潘龍順、劉黔兵嗣於97年5 月21日在大陸地區
    廣西壯族自治區柳州市公證結婚時，雙方均係善意信賴有效
    之離婚登記，亦無任何過失，故被告潘龍順、劉黔兵間之婚
    姻應仍為有效云云。然查，證人即原告之友人吳和泰已到庭
    證稱：「（問：原告與被告潘龍順於95年3 月22日有簽立兩
    願離婚書，並向戶政事務所辦理離婚登記，是否知情？）知
    道。因為當時原告與兒子潘明安有積欠卡債，我打電話到大
    陸給潘龍順，我告訴潘龍順關於潘明安的這些問題，所以我
    請被告潘龍順從大陸回來處理潘明安的事情，因為當時被告
    潘龍順是我的員工，潘龍順告訴我，我才知道原告積欠的金
    額很大，潘龍順告訴我，是不是可以勸原告先辦假離婚，才
    不會讓潘龍順的財產被假扣押，我就打電話給原告，說可不
    可以先辦理假離婚，後來原告說好，並與潘龍順一起去找離
    婚證人。」、「（問：被告潘龍順、劉黔兵結婚的事情，你
    是否知情？）有耳聞，當時他還在我們公司工作，我有聽台
    幹提到此事，我才趕快告訴原告，要提訴訟確認離婚無效。
    」等語（見本院100 年6 月24日言詞辯論筆錄）。又證人李
    吳麗華前於本院97年度婚字第306 號確認婚姻關係存在事件
    審理時亦到庭證稱：「（問：〈提示兩願離婚協議書〉上面
    李吳麗華之簽名蓋章是否是妳本人所為？）是。」、「（問
    ：當時是何人將兩願離婚書拿給妳簽名蓋章？）當時是原告
    拿給我簽名蓋章，原告說兩造是假離婚，本來我不簽名，後
    來原告拜託我，我才在上面簽名蓋章，當時我說妳會不會假
    離婚變成真離婚，原告說她相信被告。」、「（問：當時簽
    署離婚協議書時被告是否在場？）沒有，簽署地點是在我家
    ，當時原告告訴我說他們是假離婚。」、「（問：當時妳有
    無打電話問被告是否有離婚之意思？）沒有。」等語在卷（
    見本院97年度婚字第306 號民事卷宗第31頁）。衡情證人吳
    和泰、李吳麗華與原告及被告潘龍順之間僅係朋友關係，渠
    等對於本件訴訟並無任何利害關係可言，應無甘冒偽證罪嫌
    而故為不利於被告證述之必要，故渠等證述之上述內容應非
    虛情，尚堪採信。況原告已於本院97年度婚字第306 號民事
    事件審理時陳明：伊因後來知悉被告娶了大陸配偶，並要回
    台辦理結婚登記，才會提起上開確認婚姻關係存在之訴訟等
    語（見本院97年度婚字第306 號民事卷宗第42頁），益徵原
    告主張被告潘龍順明知其與原告係辦理假離婚，雙方之婚姻
    關係應仍存在，惟其竟於97年5 月21日與被告劉黔兵重為結
    婚等情非虛，堪予採信。此外，被告雖辯稱：原告與被告潘
    龍順前往戶政事務所辦理離婚登記之時，原告仍向戶政人員
    表示為真離婚，故被告潘龍順、劉黔兵均係善意信賴有效之
    離婚登記，並無過失云云。然縱認被告所辯上情屬實，惟原
    告與被告潘順龍既係辦理假離婚，則渠等於95年3 月23日前
    往戶政機關辦理離婚登記時，自無可能向戶政人員坦承渠等
    為假離婚之理，是被告所辯此節亦不足採。
  四至證人即被告潘龍順之胞兄潘石金雖到庭證述：「（問：兩
    造於95年3 月22日簽立兩願離婚書及向戶政事務所辦理離婚
    登記，你是否在場？）我都沒有在場。」、「（問：何時知
    悉兩造已經辦理離婚？）離婚當天下午，我弟弟潘龍順有告
    訴我此事。他原本要辦理離婚，要我跟他一起去，但是我太
    太說兄弟不可能作證人，所以請潘龍順找別人一起去辦理，
    當天辦妥之後，他告訴我他已經辦好了，不需要我再去。」
    等語（見本院100 年6 月24日言詞辯論筆錄）。然證人潘石
    金於原告與被告潘龍順簽立兩願離婚書，暨渠等前往戶政事
    務所辦理離婚登記時均未在場，且證人潘石金亦未向原告詢
    問其是否真有離婚之意，自難依其所述上開證詞，遽然認定
    原告與被告潘順龍於95年3 月22日當時確有離婚之真意。況
    按兩願離婚，應以書面為之，有二人以上證人之簽名，並應
    向戶政機關為離婚之登記，民法第1050條規定甚明。又被告
    潘龍順前於本院97年度婚字第306 號確認婚姻關係存在事件
    審理時已陳稱：當時是由其與原告兩人在家裡簽好兩願離婚
    書，再由原告拿去給他弟弟與李吳麗華簽名，後來原告把協
    議書拿給證人簽完名字後就拿回家，隔天我們就一起拿到大
    同戶政事務所辦理離婚登記等語在卷（見本院97年度婚字第
    306 號民事卷宗第42頁），甚至一度要求其兄潘石金擔任離
    婚證人，堪認被告潘龍順就兩願離婚除應以書面為之外，尚
    須有二人以上證人之簽名見證為其要件，對此等離婚形式要
    件知之甚詳。然被告潘順龍明知離婚證人李吳麗華、蕭佑東
    均未親見或親聞其與原告間確有離婚之真意，渠等所為兩願
    離婚之效力在法律上可能存有爭議，倘其貿然與第三人結婚
    可能造成重婚之狀態，惟被告潘龍順竟無視上開爭議，率然
    於辦妥離婚登記後，逕於97年5 月21日在大陸地區與被告劉
    黔兵重為結婚，就本件雙重婚姻狀態之造成，即難謂被告潘
    龍順為善意且無過失之人，應堪認定。是以被告劉黔兵所述
    其不知原告與被告潘龍順間所為兩願離婚為無效乙節縱使屬
    實，惟依照上開說明，本件姑不論被告劉黔兵是否出於善意
    且無過失信賴兩願離婚登記之效力，致誤信被告潘龍順與原
    告間之前婚姻關係業已消滅而與被告潘龍順結婚。惟原告與
    被告潘順龍於95年3 月23日當時既係辦理假離婚，且被告潘
    龍順應已知悉雙方所為之兩願離婚登記不符離婚形式要件，
    被告潘順龍顯非善意且無過失而信賴兩願離婚登記之效力，
    則其嗣與被告劉黔兵重為結婚，自不應維持後婚姻關係之效
    力，以免破壞一夫一妻之婚姻制度，堪認被告潘龍順、劉黔
    兵於97年5 月21日結婚而成立之後婚姻關係，已違反民法第
    985 條第1 項不得重婚之規定，依民法第988 條第3 款規定
    應屬無效，甚為明確，亦堪認定。
五、綜上所述，本件原告與被告潘龍順雖於95年3 月22日簽立離
    婚協議書，並於翌日即同年月23日前往戶政機關辦妥離婚登
    記，然因離婚證人李吳麗華等人皆未親見或親聞兩造間有離
    婚之真意，核與兩願離婚應有二人以上證人之簽名之法定要
    件不符而屬無效，關於此點，業經本院以97年度婚字第306
    號民事判決確認原告與被告潘龍順間之婚姻關係存在確定在
    案。又被告潘龍順與後婚配偶即被告劉黔兵雖於97年5 月21
    日重為結婚，然被告潘龍順既非善意且無過失信賴兩願離婚
    登記之效力，則其與被告劉黔兵重為結婚，應已違反民法第
    985 條第1 項不得重婚之規定，依民法第988 條第3 款規定
    ，被告潘龍順與被告劉黔兵間之後婚姻關係應屬無效。從而
    原告請求確認確認被告潘龍順與被告劉黔兵間之婚姻無效，
    為有理由，應予准許。
六、本件事證已臻明確，兩造其餘攻擊防禦方法及證據資料，核
    與本件判決結果不生影響，爰不逐一論駁，附此敘明。
七、據上論結，本件原告之訴為有理由，依民事訴訟法第78條、
    第85條第1 項，判決如主文。
中    華    民    國    100    年   10    月    28    日
                  家事庭  法  官  陳章榮
以上正本證明與原本無異。
如對本判決上訴，須於判決送達後20日內向本院提出上訴狀。如
委任律師提起上訴者，應一併繳納上訴審裁判費。
中    華    民    國   100    年    10    月    28    日
                          書記官  丁梅芬